最　高　行　政　法　院　判　決　　　　　　　　　九十一年度判字第一七五一號
　　上　訴　人　乙○○
　　　　　　　　　　　　　　送.
　　被 上訴 人　彰化縣政府
　　代　表　人　翁金珠
右當事人間因戶政事件，上訴人對於中華民國九十年七月三十一日臺中高等行政法院
九十年度訴字第九七八號判決，提起上訴，本院判決如左：
　　主  文
上訴駁回。
上訴審訴訟費用由上訴人負擔。
　　理  由
一、本件上訴人主張：（一）依上訴人所提最初設籍臺南縣戶籍登記簿上教育程度欄
    所載，上訴人於民國三十八年來臺時，誤報出生年次為二十七年，而就讀國小二
    ，與三十一年次之上訴人胞弟董啟昌當時就讀國小一相較，以及學籍表上上訴人
    出生年次經多次塗改之痕跡，即可印證上訴人出生年次確有誤報之事實，有上訴
    人所提新營國民小學畢業證明書可資證明，惟原判決未慮及此，顯有判決理由矛
    盾之違法。被上訴人雖主張依行政程序法第三十六條之規定，對當事人之有利及
    不利事項，一律注意，然對上訴人所為上開陳述，持主觀上強烈之否定見解，不
    依客觀公正立場分析事理，與經驗法則有違。（二）更正戶籍登記出生年月日辦
    法第三條第一項第一款至第六款之規定，對人民合法權益之維護形成間接限制，
    且使現今戶籍法第二十四條形同虛設，顯有行政程序法第一百五十八條第二項之
    情形，亦有違憲法第二十三條人民之自由權利不得以法律限制之宗旨。被上訴人
    認上開辦法係屬行政規則，自無行政程序法第一百五十八條法規命令無效之問題
    ；惟該辦法仍為行政作用之一種，自應受法律優位原則之拘束，而受行政程序法
    之規範。況上開辦法未考量時空環境變遷，已不合時宜，有重為規範之必要；原
    判決駁回上訴人之訴，自有適用法令不當之違法等語，爰求為廢棄原判決，並撤
    銷訴願決定及原處分。
二、被上訴人則以：（一）上訴人稱其所提學籍表上，經多次塗改之資料是出生「年
    次」，而塗改原因是當時老師對上訴人出生年次有疑問，並經查看誤報之戶籍資
    料後，才填寫成二十七年次云云，惟是否如此，上訴人無法舉證，當屬片面之詞
    。又上訴人入學年齡雖屬異常，然不能排除個案確係因特殊原因延遲入學之可能
    。行政程序法第三十六條要求行政機關應對當事人有利及不利之事項一律注意，
    即此之意。上訴人未持有利證據支持所言，以符合更正戶籍登記出生年月日辦法
    之規定，被上訴人不能率爾作出違法之行政處分。（二）更正戶籍登記出生年月
    日辦法係屬行政規則，不屬行政程序法第一百五十條法規命令之範疇，自無同法
    第一百五十八條法規命令無效之問題。又上開辦法是否違反憲法第二十三條法律
    保留原則，其間接限制人民之自由權利是否符合誠信原則、比例原則或公益原則
    等行政法上之一般原則，因被上訴人不具規範審查權、修訂權，在未經主管機關
    或司法院大法官會議修正廢止前，被上訴人所為之處分仍受其羈束，故被上訴人
    促請上級主管機關另做考量，惟當事人所提之大陸地區公證書及南陽國民小學無
    法提供資料之證明書，如以之為更正戶籍登記出生年月日之證明文件，其證據力
    恐嫌薄弱等語，資為抗辯。
三、按「人民對於中央或地方機關之行政處分，認為違法或不當，致損害其權利或利
    益者，得依本法提起訴願。」訴願法第一條定有明文；另「訴願法所謂行政處分
    ，係指官署對人民所為之單方行政行為，而發生具體的法律效果，且以該項處分
    損害其現實之權利或利益者為限。若恐將來有損害之發生而預行請求行政救濟，
    則非法之所許。原告就兩商標是否近似之疑義請求釋示，被告官署之通知解答，
    顯不發生具體的法律效果，不能謂為行政處分。」本院改制前之行政法院著有五
    十九年判字第二一一號判例。經查本件上訴人前向被上訴人所屬溪州鄉戶政事務
    所申請更正其出生年月日之戶籍登記，該所認有疑義乃向被上訴人請示，被上訴
    人輾轉向內政部請示，嗣被上訴人於接獲內政部九十年一月十八日台（九十）內
    中戶字第九○○一○二三號復函後，即以九十年一月二十九日九○彰府民戶字第
    一九八一二號函知所屬溪州鄉戶政事務所，上訴人於知悉該項結果後，對被上訴
    人九十年一月二十九日九○彰府民戶字第一九八一二號函表示不服，提起訴願，
    以上各情有訴願書及原審卷附之被上訴人九十年一月八日九○彰府民戶字第七九
    一六號函、九十年一月二十九日九○彰府民戶字第一九八一二號函、內政部九十
    年一月十八日台（九十）內中戶字第九○○一○二三號函可證。前開被上訴人九
    十年一月二十九日九○彰府民戶字第一九八一二號函內容既為內政部對被上訴人
    有關疑義之釋示，依首揭判例意旨，自難認係行政處分，另依訴願法第一條規定
    ，上訴人原不得對該函提起訴願，是則上訴人所提起之訴願，難認係合法，訴願
    機關原應自程序上予以駁回，乃本件訴願決定未以上訴人之訴願為不合法，而以
    其為無理由自實體上駁回之，經核尚有未當；原判決就前開瑕疵應予糾正，惟亦
    自實體上駁回上訴人於原審之訴，理由容有未合，結論則無二致，仍應予維持，
    上訴人執詞指摘原判決不當求予廢棄，並非有理由，應予駁回。
據上論結，本件上訴為無理由，爰依行政訴訟法第二百五十五條第一項、第二項、第
九十八條第三項前段，判決如主文。
中　　華　　民　　國　　九十一　　　年　　　九　　　　月　　二十六　　　日
                    最 高 行 政 法 院  第 三 庭
                                審 判 長 法  官　　　葉　振　權
                                         法  官      林　家　惠
                                         法  官　　　吳　錦　龍
                                         法  官　　　劉　鑫　楨
                                         法  官　　　吳　明　鴻
右  正  本  證  明  與  原  本  無  異
　　　　　　　　　　　　　　　　　　　　 法院書記官　阮　桂　芬
中　　華　　民　　國　　九十一　　　年　　　九　　　　月　　二十七　　　日
